【裁判字號】    97,上易,65
【裁判日期】    970813
【裁判案由】    確認抵押債權不存在等
【裁判全文】
臺灣高等法院民事判決                  97年度上易字第65號
上  訴  人  乙○○
訴訟代理人  范宗熙律師
被  上訴人  臺灣中小企業銀行股份有限公司
法定代理人  丁○○
訴訟代理人  丙○○
            甲○○
上列當事人間確認抵押債權不存在等事件，上訴人對於中華民國
96年12月6日臺灣板橋地方法院96年度訴字第1990號第一審判決
提起上訴，經本院於97年7月30日言詞辯論終結，判決如下：
    主  文
上訴駁回。
第二審訴訟費用由上訴人負擔。
    事實及理由
一、上訴人主張：
（一）伊於民國（下同）95年10月11日向卓秀春（業據上訴人撤
      回起訴在案） 購買台北縣板橋市○○段339地號土地一筆
      （權利範圍10000分之35）及其上門牌板橋市○○街309號
      之9六樓房屋一戶層次（1677建號）面積81.28㎡暨附屬建
      物面積陽台9.17㎡、花台1.85㎡，共同部分成功段1681建
      號5,904.40㎡，權利範圍10000分之34（下稱系爭房地）
      ，且辦妥所有權移轉登記。因卓秀春曾於93年 6月30日向
      被上訴人借款新台幣（下同）100萬元， 故將系爭房地設
      定本金最高限額100萬元抵押權（下稱系爭抵押權） 予被
      上訴人，惟上開款項於伊承購時已會同卓秀春至被上訴人
      處確認抵押債權為100萬元，由伊代為清償完畢， 並取回
      卓秀春向被上訴人借款100萬元之借據。 詎伊向被上訴人
      請求給付清償證明，以便辦理塗銷，被上訴人卻稱卓秀春
      尚有保證債務存在，拒絕發給清償證明，但該保證債務與
      伊無關，該債權亦非系爭抵押權擔保之債權，此部分既有
      疑義，自有確認之法律上利益。
（二）依系爭抵押權登記申請書之記載，系爭抵押債權擔保額為
      最高限額100萬元， 且抵押權設定契約書之其他特約事項
      第1條第1項明白記載抵押物之擔保範圍「為擔保債務人在
      抵押設定契約書所訂本金最高限額以內，現在（包括過去
      所負現在尚未清償）及將來所負之票據、借款、墊款、保
      證等債務……」，伊既已償還最高限額100萬元， 被上訴
      人自無權提出超過最高限額之請求， 依民法第767條及96
      年9月28日實施之修訂民法第881條之16規定，伊自有權請
      求塗銷系爭抵押權之設定登記。
（三）又抵押權之設定一為最高限額設定，一為被上訴人所主張
      擴張概括設定，此二種設定方式不同，系爭抵押權為最高
      限額設定，即保證之最高限額均在100萬元內， 因此二種
      設定方式常遭混淆，故增修民法第881條之1、 第881條之
      16明白規定，並有立法意旨說明， 同時於第881條之16規
      定對抵押權之存在有法律上利害關係之人得提出塗銷抵押
      權之請求。
（四）原審為上訴人敗訴之判決，上訴人提起上訴，上訴聲明：
   1、原判決廢棄。
   2、確認卓秀春於93年6月30日以台北縣板橋市○○段339地號
      土地一筆權利範圍10000分之35（0002，登記次序0568 ）
      及其上門牌板橋市○○街309號之9六樓房屋一戶層次（16
      77建號）面積81.28㎡，附屬建物面積陽台9.17㎡花台
      1.85㎡共同部分成功段1681建號5,904.40㎡，權利範圍
      10000分之34（0002登記次序0008）向被上訴人所設定登
      記100萬元之抵押債權不存在。
   3、前項抵押債權在台北縣板橋市地政事務所所為之設定登記
      應予塗銷。
二、被上訴人則以：伊與卓秀春於93年 6月30日完成設定登記之
    系爭抵押權，其權利存續期間為50年（93年6月30日起至143
    年6月29日止），擔保範圍為債權全部， 且抵押權設定契約
    書之其他特約事項第1點約定： 「擔保物提供人為擔保債務
    人對抵押權人臺灣中小企業銀行股份有限公司（包括總行及
    所屬各分支機構，以下同）所負之債務，特提供前列擔保物
    設定抵押權與抵押權人，本抵押物之擔保範圍如下：即(一)為
    擔保債務人在抵押權設定契約書所定之本金最高限額以內，
    現在（包括過去所負現在尚未清償）及將來所負之票據、借
    款、墊款、保證等債務及其他債務（如應返還之押租金等）
    ，並包括利息、遲延利息、違約金、實施抵押權費用、損害
    賠償及其他有關費用之清償，特提供前列擔保物設定抵押權
    與抵押權人。」。雖卓秀春曾於95年10月11日清償其對於伊
    之主借款債務100萬元（如上訴人起訴狀所指陳者）， 然因
    卓秀春尚有連帶保證訴外人聯永崴實業有限公司（下稱聯永
    威公司）之保證債務，計有000-00-000000-00序號之中期放
    款，現本金餘額為1,032,421元，及000-00 -000000-00序號
    之中期放款，現本金餘額為725,264元，及000-00-000000-0
    0、53、63序號之外銷貨款，現本金餘額為9,850,000元，以
    上本金合計為11,607,685元暨其應另行計算之利息、違約金
    之未能履行代償責任，伊並已對聯永威公司、卓秀春及其他
    連帶保證人取得確定執行名義即台灣台北地方法院96年度重
    訴字第498號民事判決暨確定證明書（見本院卷第26-29頁）
    ，則卓秀春上開連帶保證債務仍為系爭抵押權效力所及。而
    卓秀春於系爭抵押權存續期間屆滿前並無終止權利，伊亦未
    同意終止，且系爭抵押權復無確定事由，上訴人自無代位請
    領清償證明之權利，故上訴人主張確認系爭抵押債權不存在
    ，顯無理由。又上訴人主張其於95年10月11日清償卓秀春對
    伊主借款債務100萬元，並非屬實， 卓秀春之房屋貸款債務
    係其本人清償，故伊未與上訴人就系爭抵押權達成塗銷之協
    議。是上訴人本件請求即無理由，應予駁回，並答辯聲明：
    上訴駁回。
三、兩造不爭執事項：
（一）上訴人向卓秀春買受系爭房地，並於95年10月16日辦畢所
      有權移轉登記，有系爭房地之土地及建物登記謄本足稽（
      見台灣士林地方法院卷第9-12頁，下稱士林地院卷）。
（二）卓秀春因向被上訴人借款100萬元，於93年6月30日將系爭
      房地設定最高限額100萬元抵押權予被上訴人， 設定義務
      人及債務人均為卓秀春，抵押權存續期間自93年6月30 日
      起至143年6月29日止，上開事項均經登記在案，又依被上
      訴人與卓秀春簽訂之抵押權設定契約書「其他約定事項」
      第1條第1項所載，抵押物之擔保範圍如下：「為擔保債務
      人在抵押權設定契約書所定之本金最高限額以內，現在（
      包括過去所負現在尚未清償）及將來所負之票據、借款、
      墊款、保證等債務及其他債務（如應返還之押租金等），
      並包括利息、遲延利息、違約金、實施抵押權費用、損害
      賠償及其他有關費用之清償。」，有系爭房地之土地及建
      物登記謄本、他項權利證明書、抵押權設定契約書暨其他
      約定事項足稽（士林地院卷第9-12、33、34、36頁）；且
      經原審向台北縣板橋地政事務所調取系爭抵押權設定登記
      申請書件核閱無訛。
（三）卓秀春對被上訴人於93年6月28日所負借款債務100萬元業
      已清償完畢。
（四）卓秀春另有擔任聯永威公司對被上訴人所負借款債務之連
      帶保證人，而聯永威公司現對被上訴人仍有本金11,607,
      685元之借款債務及利息、違約金未償，並已由被上訴人
      對聯永威公司、卓秀春及其他連帶保證人取得確定執行名
      義，有聯永威公司借款之週轉金貸款契約、借據、契據條
      款變更契約、授信動用申請書、台灣台北地方法院96年度
      重訴字第498號民事判決暨確定證明書可稽 （見士林地院
      卷第35、37-45頁，本院卷第26-29頁）。
四、兩造爭執事項：本件經原審依民事訴訟法第270條之1第1項
    第3款規定協議簡化爭點，兩造同意簡化爭點如下（見原審
    卷第49頁），並於本院同意援用（見本院卷第43頁反面）：
（一）卓秀春所負之保證債務是否為系爭抵押權擔保效力所及？
（二）系爭抵押權所擔保之債權是否已不存在？
（三）上訴人依民法767條規定請求塗銷系爭抵押權登記有無理
      由？
五、法院之判斷：
（一）卓秀春所負之保證債務是否為系爭抵押權擔保效力所及：
  1、按稱最高限額抵押權者，謂債務人或第三人提供其不動產
     為擔保，就債權人對債務人一定範圍內之不特定債權，在
     最高限額內設定之抵押權，為96年 9月28日施行之民法第
     881條之1第1項所明定。依民法物權編施行法第17條規定，
     上開規定於民法物權篇修正施行前設定之最高限額抵押權
     亦適用之。由上開規定可知，最高限額抵押權所擔保者，
     係在一定範圍內之法律關係（即基礎關係）所不斷發生之
     債權，因此抵押權存續期間內已發生之債權，雖因清償或
     其他事由而消滅，原訂之抵押權契約依然有效，嗣後在存
     續期間內陸續發生之債權，債權人仍得對抵押物行使權利
     （最高法院92年度台上字第2340號判決意旨參照）。
  2、又「抵押權所擔保之債權，其種類及範圍，屬抵押權之內
     容，依法應經登記，始生物權之效力，但如因其內容過於
     冗長，登記簿所列各欄篇幅不能容納記載，可以附件記載
     ，作為登記簿之一部分。因此關於最高限額抵押權所擔保
     之債權，雖未記載於土地登記簿，然於聲請登記時提出之
     最高限額抵押權設定契約書，有該項債權之記載者，此契
     約書既作為登記簿之附件，自為抵押權效力所及。」亦經
     最高法院84年台上字第1967號判例揭示明確。
  3、查本件抵押物即系爭房地係擔保卓秀春在最高限額100 萬
     元以內，對被上訴人所負現在（包括過去所負現在尚未清
     償）及將來之票據、借款、墊款、保證等債務及其他債務
     （如應返還之押租金等），並包括利息、遲延利息、違約
     金、實施抵押權費用、損害賠償及其他有關費用之清償，
     為被上訴人與卓秀春簽訂之抵押權設定契約書「其他約定
     事項」第1條第1項所明載；而上開「其他約定事項」為申
     請登記事項以外約定事項之附件，復有台北縣板橋地政事
     所檢送之系爭抵押權設定登記資料在卷可考，可見系爭抵
     押權所擔保之債權種類，除卓秀春個人對被上訴人所負之
     票據、借款、墊款債務外，尚包括卓秀春所負之保證債務
     在內。
  4、本件抵押人卓秀春另擔任訴外人聯永威公司對被上訴人所
     負如附表所示（見士林地院卷第31、32頁）借款債務之連
     帶保證人，聯永威公司現對被上訴人仍有本金11,607,685
     元之借款債務及利息、違約金未償等情，為上訴人所不爭
     執，再參以卓秀春負有保證責任之附表所示各筆借款還款
     日亦均在系爭抵押權之存續期間內，自堪認該等保證債務
     仍為系爭抵押權擔保效力所及。
（二）系爭抵押權所擔保之債權仍存在：
  1、按最高限額抵押契約定有存續期間者，其期間雖未屆滿，
     然若其擔保之債權所由生之契約已合法終止或因其他事由
     而消滅，且無既存之債權存在，而將來亦確定不再發生債
     權，其原擔保之存續期間內所可發生之債權，已確定不存
     在，依抵押權之從屬性，應許抵押人請求抵押權人塗銷抵
     押權設定登記，最高法院著有83年台上字第1055號判例可
     資參照。
  2、查系爭抵押權之抵押人卓秀春對抵押權人即被上訴人所負
     100萬元之借款債務雖已因清償而消滅， 然本件既係最高
     限額抵押權，其所擔保者，係屬不特定債權，並非侷限於
     該特定之100萬元借款債權， 且系爭抵押權定有存續期間
     （自93年6月30日起至143年6月29日止）， 可見其設定之
     目的係在擔保存續期間內所發生之債權，亦即凡在權利存
     續期間內所發生之債權皆為抵押權效力所及，故在存續期
     間屆滿前，尚未決算， 又查無修正之民法第881條之12所
     定抵押權確定事由，或有擔保債權所由生之契約已合法終
     止或因其他事由而消滅之情事，系爭抵押權所擔保債權之
     一即被上訴人對卓秀春之借款債權100萬元 雖因清償而消
     滅，但於抵押權存續期間內仍有其他擔保債權陸續發生之
     可能，系爭抵押權自仍為擔保將來可能發生之不特定債權
     而繼續存在，在此情況下，自無從確認抵押權所擔保之債
     權存在與否。況卓秀春仍有為系爭抵押權效力所及之保證
     債務存在，已如前述，益證系爭抵押權所擔保之債權仍然
     存在。
（三）上訴人依民法767條規定請求塗銷系爭抵押權登記有無理
      由？
   1、上訴人主張伊已償還最高限額100萬元，依民法第767條及
      96年9月28日實施之修訂民法第881條之16規定，伊自有權
      請求塗銷系爭抵押權之設定登記云云。
   2、然查，抵押權乃係擔保物權，上訴人之前手卓秀春因向被
      上訴人借款，而將爭房地設定最高限額100萬元抵押權予
      被上訴人，被上訴人即係合法取得該權利，上訴人自卓秀
      春處受讓取得系爭房地時，系爭房地即存有該項物上負擔
      ，自難謂被上訴人係以不法方式侵害上訴人圓滿行使其所
      有權，是上訴人依民法767條 規定請求塗銷系爭抵押權登
      記，難認有理。
   3、至於新修正之民法881條之16， 係指最高限額抵押權所擔
      保之原債權確定後，於實際債權額超過最高限額時，物上
      保証人於清償取最高限額後得請求塗銷其抵押權，然本件
      系爭抵押權定有50年之存續期間，則其約定之債權確定期
      日應至143年6月29日屆至始告確定，必須至確定後，始與
      普通抵押權相同，斯時擔保債權經清償後，因擔保債權消
      滅，依抵押權消滅之從屬性，該已確定之最高限額抵押權
      始歸於消滅，方可請求塗銷抵押權，本件系爭抵押權期限
      未屆至，其抵押債權尚未確定，縱令上訴人已替卓秀春清
      償100萬元借款債務， 但其另尚有其他之保証債務，故本
      件情形尚無法適用民法881條之16規定， 此部分上訴人請
      求塗銷系爭抵押權，自非可採。
六、綜上所述，上訴人請求確認系爭抵押權所擔保之抵押債權不
    存在，並依民法第767條、第881條之16規定，訴請塗銷在台
    北縣板橋市地政事務所所為之系爭抵押設定登記，均無理由
    ，不應准許。原審所為上訴人敗訴之判決，於法並無違誤。
    上訴意旨指摘原判決不當，求予廢棄改判，為無理由，應予
    駁回。
七、本件事証已臻明確，兩造其餘攻擊防禦方法及未經援用之舉
    証，經本院詳加審酌後認與判決結果不生影響，爰不一一論
    述，附此敘明。
據上論結，本件上訴為無理由，依民事訴訟法第449條第1項、第
78條，判決如主文。
中    華    民    國    97    年    8     月    13    日
                  民事第十四庭
                        審判長法  官  張  蘭
                              法  官  鄭純惠
                              法  官  袁靜文
正本係照原本作成。
不得上訴。
中    華    民    國    97    年    8     月    13    日
                              書記官  應瑞霞


司法院資訊處製作；財團法人民間司法改革基金會備份。
